【裁判字號】    98,訴,1343
【裁判日期】    980922
【裁判案由】    強盜
【裁判全文】
臺灣臺中地方法院刑事判決              98年度訴字第1343號
公  訴  人  臺灣臺中地方法院檢察署檢察官
被      告  戊○○
指定辯護人  本院公設辯護人丁○○
上列被告因強盜案件，經檢察官提起公訴（98年度偵字第3779號
），本院判決如下：
    主    文
戊○○共同犯強制罪，處有期徒刑陸月，如易科罰金，以新臺幣
壹仟元折算壹日。
    犯罪事實
一、緣甲○○曾前往乙○○經營之「彩虹卡拉OK」消費，積欠乙○○酒錢新臺幣（下同）約3萬元，戊○○亦因曾前往「彩
    虹卡拉OK」消費而認識乙○○；乙○○曾於戊○○到其店內
    消費時，告知戊○○關於甲○○積欠酒錢許久之事，並請戊○○如遇甲○○時，轉告甲○○應到店裡結清欠款。民國98
    年1月6日凌晨，適甲○○在友人張榮錦位於臺中縣太平市○○○街37號住處聊天，戊○○與1名姓名年籍不詳之成年男
    子前往該址門口，由戊○○向甲○○表示其為乙○○之朋友
    欲與之商談，甲○○遂與其等步行外出，走至大源二街41號
    巷口陰暗處，有其他數名姓名年籍不詳之成年男子在該處等
    候；戊○○於途中詢問甲○○何時還錢給乙○○，甲○○答
    稱：手頭沒有錢，等有錢時會還等語，戊○○旋與上開姓名
    年籍不詳之成年男子約10人，共同基於傷害及強制之犯意聯
    絡，在上開路段41號巷口，先以腳踢甲○○，復叫在旁之上
    述同夥男子，持可供兇器使用之球棒，毆打甲○○，致甲○○受有右手肘挫傷併第五掌骨閉鎖性骨折、頭部外傷併腦震
    盪及頭皮撕裂性傷口、四肢多處挫擦傷之傷害（傷害部分業
    經撤回告訴）。戊○○復對甲○○稱：原本要拿槍殺傷之等
    語，並質問甲○○有沒有錢，甲○○因此自褲子口袋拿出皮
    包，戊○○即強行取走該皮包，搜查該皮包內無金錢後，即
    將該皮包棄置於地上，而以上開強暴、脅迫方式，共同妨害
    甲○○行使對其皮包之權利。經警據報抵達現場而查獲。
二、案經臺中縣警察局太平分局報告臺灣臺中地方法院檢察署檢
    察官偵查起訴。
    理    由
一、證據能力之說明﹕
    按現行刑事訴訟法為保障被告之反對詰問權，排除具有虛偽
    危險性之傳聞證據，以求實體真實之發見，於該法第159條
    第1項明定被告以外之人於審判外之言詞或書面陳述，除法
    律有規定者外，不得作為證據。又「被告以外之人於偵查中
    向檢察官所為之陳述，除顯有不可信之情況者外，得為證據
    」，刑事訴訟法第159條之1第2項定有明文。此乃立法者以
    刑事訴訟法規定檢察官代表國家偵查犯罪、實施公訴，依法
    有訊問被告、證人、鑑定人之權，且實務運作時，偵查中檢
    察官向被告以外之人所取得之陳述，原則上均能遵守法律規
    定，不致違法取供，其可信性極高，為兼顧理論與實務為由
    ，而對「被告以外之人於偵查中向檢察官所為之陳述」，例
    外設定其具備非顯不可信之要件時，得為證據。本件關於下
    述第二段論及之證人即被害人甲○○於偵查中向檢察官所為
    之陳述，業經具結且查無顯不可信之情形存在，依上開刑事
    訴訟法第159條之1第2項規定，具證據能力。
二、認定犯罪事實所憑之證據及理由﹕
    訊據被告戊○○固坦承其於98年1月6日與1名姓名年籍不詳
    之成年男子前往位於臺中縣太平市○○○街37號住處門口找
    被害人甲○○外出，途中要求被害人甲○○清償對乙○○之
    欠款，及夥同數名成年男子共同傷害被害人甲○○之情，惟
    矢口否認有妨害被害人甲○○行使對其皮包之權利之強制犯
    行，辯稱﹕伊未曾對甲○○稱要拿槍殺傷等語，亦未強行取
    走甲○○之皮包云云。經查﹕
  (一)上開被告與約10名姓名年籍不詳之成年男子共同傷害被害人
    甲○○之事實，業據被告坦承不諱，並有國軍臺中總醫院附
    設民眾診療服務處出具之被害人甲○○診斷證明書、被害人
    甲○○之受傷照片各1紙、現場監視錄影光碟之勘驗筆錄1份
    及翻拍照片12張附卷可稽，堪信為真實。
  (二)又證人即被害人甲○○於98年2月19日偵查中證稱﹕被告打
    了伊之後，說他本來要拿槍射殺伊，並問伊說有沒有錢，然
    後伊皮包就拿出來，被告就直接用手將伊手上的皮包拿走
    ... 後來警察來了，伊就看到皮包被丟在地上等語明確（見
    偵查卷第5頁）。核其上開證述，與其案發出院後首次於98
    年1月12日在警詢中所陳述之內容（見警卷第7頁）相符，且
    證人即被害人甲○○於偵查中作證後尚補充表示﹕伊不想惹
    麻煩，如果被告有錢賠伊，伊也不希望被告被關等語（見偵
    查卷第6頁），可見證人即被害人甲○○應無誣陷被告之動
    機；是證人即被害人甲○○之上開證言，應堪採信。又證人
    即被害人甲○○於98年8月25日在本院作證時，雖亦證稱當
    時是被告叫伊拿出皮包及取走皮包之情（見本院卷第27、28
    頁），惟就被告是否有稱要拿槍殺傷乙節，改稱﹕是伊聽錯
    了，誤把臺語的「車」聽成是「槍」云云。然查臺語之「車
    」與「槍」唸法顯然有別，且被告當時並非僅唸「槍」之單
    音，而係陳稱「原本要拿槍殺傷」之整句話語，則應無聽錯
    之可能。是該證人即被害人甲○○於本院中改稱被告未說要
    拿槍云云，應係其於98年3月20日與被告和解之後，欲迴護
    被告之詞，尚難採信。
  (三)綜上所述，本件事證明確，被告之強制犯行洵堪認定，應依
    法論科。
三、論罪科刑﹕
  (一)核被告所為，係犯刑法第304條第1項之強制罪。被告以恐嚇
    之脅迫方法，妨害被害人甲○○行使對其皮包之權利，該恐
    嚇行為，僅屬犯強制罪之手段，更無論以恐嚇危害安全罪之
    餘地（最高法院84年度台非字第194號判決意旨參照）。被
    告與姓名年籍不詳之約10名成年男子間，就上開犯行有犯意
    聯絡及行為分擔，為共同正犯。爰審酌被告僅係為他人催討
    3萬元債務，即夥同約10名成年男子共同犯上開犯行，所為
    殊值非難；兼衡酌被告前無犯罪前科，素行尚佳，其為本件
    犯行後業已與被害人甲○○達成和解，賠償被害人甲○○損
    失，有98年3月20日和解書附卷可稽，被害人甲○○並於本
    院審理時表示不予追究之意等一切情狀，量處如主文所示之
    刑，並諭知易科罰金之折算標準。
  (二)另被告行為後，刑法第41條已於98年1月21日修正公布，自
    98年9月1日起施行，修正後該條規定受6個月以下有期徒刑
    或拘役之宣告，不論得否易科罰金，均得以提供社會勞動6
    小時折算1日，易服社會勞動，並配合修正刑事訴訟法第479
    條第1項，明定易服社會勞動由指揮執行之檢察官命令之，
    亦即上開規定應係檢察官執行事項，非屬被告適用之刑罰法
    律或法律效果有變更，自無刑法第2條第1項法律變更規定之
    適用，而無須為新舊法之比較，應逕適用裁判時法，附此敘
    明。
四、不另為無罪及不受理之諭知部分﹕
  (一)公訴意旨另以﹕乙○○並未委託被告要債，被告竟與姓名年
    籍不詳之約10名成年男子共同基於意圖為自己不法所有之犯
    意聯絡，於98年1月6日凌晨，適被害人甲○○在友人張榮錦
    位在臺中縣太平市○○○街37號住處聊天，被告與上述其中
    1名男子前往該址，佯裝有事要與被害人甲○○商談，被害
    人甲○○不疑有他而與其等步行外出，被告於途間詢問何時
    還錢給乙○○，被害人甲○○答稱：有錢時會還等語，被告
    旋在上開路段41號巷口，先以腳踢被害人甲○○，復叫在旁
    之上述同夥男子，持可供兇器使用之球棒，毆打被害人甲○○，致其受有右手肘挫傷併第五掌骨閉鎖性骨折、頭部外傷
    併腦震盪及頭及撕裂性傷口、四肢多處挫擦傷之傷害。被告
    復聲稱：原本要拿槍殺傷之等語，並質問有沒有錢，被害人
    甲○○心生畏懼而無法抵抗，自褲子口袋拿出皮包，被告強
    行取走該皮包，並將其內之1萬元拿走後，棄置皮包於地上
    。因認被告涉有刑法第330條第1項之結夥攜帶兇器強盜罪嫌
    。公訴意旨認被告涉有加重強盜罪行，無非係以﹕(1)證人即
    被害人甲○○於警詢及偵訊證述上開被害經過，(2)證人乙○○於偵訊時證稱其未委託被告向被害人甲○○要錢，為其主
    要論據。
  (二)按刑法上之強盜罪，以有為自己或第三人不法所有之意圖為
    構成要件之一，若奪取財物係基於他種目的，而非出於不法
    所有之意思者，縱其行為違法，要不成立強盜罪，最高法院
    著有21年上字第18號判例可參。次按「債權人意圖促債務之
    履行，以強暴脅迫方法，將債務人所有物搶去，妨害其行使
    所有權，應成立刑法第304條第1項之罪，但須注意同法第57
    條及第59條」，司法院25年院字第1435號解釋亦可資參照。
  (三)本件被害人甲○○確實積欠乙○○約3萬元酒錢，就此債權
    債務關係，乙○○及被害人甲○○2人均不爭執，有該2人之
    證言在卷可憑（見本院卷第29頁、第30頁反面）。又乙○○
    曾於被告到其店內消費時，告知被告關於被害人甲○○積欠
    酒錢許久之事，並請被告如遇被害人甲○○時，轉告被害人
    甲○○應到店裡結清欠款等情，業據證人乙○○於98年8月
    25日在本院證述明確（見本院卷第31頁）。另證人即被害人
    甲○○亦於同日在本院證稱﹕被告一來是對伊說何時要還欠
    乙○○的錢等語（見本院卷第27頁），益證被告確實已向被
    害人甲○○表明係為催討被害人甲○○積欠乙○○之債務。
    是以，縱使乙○○未委託被告向被害人甲○○要債，惟被告
    主觀上既係為催討乙○○對被害人甲○○之債權，且乙○○
    對被害人甲○○亦確實有債權存在，則尚難遽認被告之上開
    犯行，具有不法所有之意圖。
  (四)再者，證人即被害人甲○○雖於警偵中證稱被告取走其皮包
    後，自其皮包中拿走1萬元云云，惟其於98年8月25日本院審
    理時證稱﹕伊印象中當天皮包裡面有他人還伊的1萬元，至
    於1萬元是被被告搶走或是荒亂中掉在地上不見的，伊不確
    定；皮包掉在地上之後，伊先跑到警察那邊，然後過一下子
    再回來撿伊的皮包等語（見本院卷第27、28頁）；而關於該
    皮包內之1萬元如何而來，證人即被害人甲○○則於本院證
    稱﹕是伊去張榮錦家沒多久，然後方建仁就來還伊1萬元，
    這是方建仁欠伊前妻劉素昭的會錢2萬5000元，方建仁說先
    還1萬元，怕吵到伊前妻所以要伊轉交；當天方建仁私底下
    將錢拿給伊，沒有其他人看到，印象中連張榮錦也沒有看到
    ，方建仁還錢的時候，伊沒有簽收據給他云云（見本院卷第
    29頁反面、第30頁反面）。復經本院諭知其聯絡方建仁到庭
    ，證人即被害人甲○○於庭後來電表示無法提供方建仁之姓
    名、電話等資料（見本院98年9月7日電話紀錄表）。按證人
    即被害人甲○○自承積欠乙○○3萬元許久未還，可知其經
    濟狀況不佳，則其案發當天皮包內是否確實有1萬元現金，
    自啟人疑竇；又關於該1萬元現金之來源，證人即被害人甲○○稱係來自方建仁對伊前妻之還款，卻又無法提供所謂方
    建仁之年籍資料以供本院查證，則是否確有方建仁對被害人
    甲○○清償積欠他人之1萬元款項之情，尚非無疑。此外，
    證人即被害人甲○○雖於偵訊時稱被告自其皮包內取走1萬
    元，然其於本院審理時則稱其不確定是否係被告搶走皮包內
    之1萬元，所言前後亦不相符。是以，尚難依證人即被害人
    甲○○之上開具有瑕疵疑義之證詞，遽認案發當時證人即被
    害人甲○○皮包內確實有1萬元現金，及該現金1萬元確實遭
    被告取走。
  (五)綜上所述，依卷內積極事證，尚不足使本院確信被告有取走
    被害人甲○○皮包內1萬元現金之事實，亦不足認定被告具
    有為自己或第三人不法所有之意圖，自難遽認被告有共同加
    重強盜犯行之成立，因公訴意旨認此加重強盜犯行部分與上
    開論罪科刑部分，具有實質上一罪之關係，自不另為無罪之
    諭知。且「裁判上一罪案件，檢察官就犯罪事實一部起訴者
    ，依刑事訴訟法第267條規定，其效力及於全部，受訴法院
    基於審判不可分原則，對於未經起訴之其餘事實，應一併審
    判，此為犯罪事實之一部擴張；同理，檢察官所起訴之全部
    事實，經法院審理結果認為一部不能證明犯罪或行為不罰時
    ，僅於判決理由內說明不另為無罪之諭知，毋庸於主文內為
    無罪之宣示，此為犯罪事實之一部縮減。至於刑事訴訟法第
    300條所規定，有罪之判決，得就起訴之犯罪事實，變更檢
    察官所引應適用之法條者，係指法院在事實同一之範圍內，
    不變更起訴之犯罪事實；亦即在不擴張及減縮原訴之原則下
    ，於不妨害基本社會事實同一之範圍內，始得自由認定事實
    ，適用法律，三者不能混為一談。易言之，檢察官依裁判上
    一罪起訴之甲、乙犯罪事實，經法院審理結果，倘認為甲事
    實不能證明其犯罪，但係犯有裁判上一罪關係之乙、丙事實
    時。關於甲事實部分，為犯罪事實之減縮，僅於理由說明，
    不另為無罪之諭知；關於丙事實部分，則為犯罪事實之擴張
    ，依審判不可分原則，應一併審判，不發生變更起訴法條問
    題」，最高法院著有92年度臺上字第1841號判決可資參照，
    從而本件公訴人雖以加重強盜罪起訴，而本院則認定被告係
    犯強制罪，為犯罪事實之減縮，自無庸變更起訴法條，併此
    敘明。
  (六)另起訴書關於犯罪事實欄記載被告與姓名年籍不詳之約10名
    成年男子對被害人甲○○之傷害行為，認係犯刑法第330條
    第1項加重強盜罪之方法，而被害人甲○○已於98年8月25日
    本院審理中就此傷害行為部分撤回告訴（見本院卷第30頁）
    。公訴意旨認此傷害行為部分，與上開論罪科刑部分，有實
    質上一罪關係，依審判不可分原則，爰不另為不受理之諭知
    ，亦附此說明。
據上論斷，應依刑事訴訟法第299條第1項前段，刑法第304條第1
項、第28條、第41條第1項前段，判決如主文。
本案經檢察官丙○○到庭執行職務。
中    華    民    國    98    年    9     月    22    日
                  刑事第十六庭  審判長法  官  巫淑芳
                                      法  官  劉麗瑛
                                      法  官  戴嘉慧
以上正本證明與原本無異。
如不服本判決應於收受判決後10日內向本院提出上訴書狀，並應
敘述具體理由；其未敘述上訴理由者，應於上訴期間屆滿後20日
內向本院補提理由書（均須按他造當事人之人數附繕本）「切勿
逕送上級法院」。
告訴人或被害人對於判決如有不服具備理由請求檢察官上訴者，
其上訴期間之計算係以檢察官收受判決正本之日期為準。
                                      書記官  劉晴芬
中    華    民    國    98    年    9     月    22    日
附錄論罪科刑法條
中華民國刑法第304條（強制罪）
以強暴、脅迫使人行無義務之事或妨害人行使權利者，處3年以
下有期徒刑、拘役或3百元以下罰金。
前項之未遂犯罰之。


司法院資訊處製作；財團法人民間司法改革基金會備份。
